ACORDAO-COMPLETO-2416139

ACÓRDÃO 2147/2021 ATA 4/2021 - SEGUNDA CÂMARA

VISTOS, relatados e discutidos estes autos de Tomada de Contas Especial, oriunda da conversão do processo de Representação TC Processo 031.714/2015-3, determinada pelo Acórdão 675/2018-TCU-Plenário, que versa sobre a não aprovação da prestação de contas final do Convênio EP 1480/2006, firmado entre a Fundação Nacional de Saúde (Funasa) e o município de Duas Estradas/PB, cujo objeto era a construção de 33 módulos de melhorias sanitárias, no valor de R$ 90.000,00;
ACORDAM os Ministros do Tribunal de Contas da União, reunidos em Sessão de 2ª Câmara, diante das razões expostas pelo Relator, com fundamento nos arts. 1º, inciso I; 12, § 3º; 16, inciso III, alínea "c"; 19; 23, inciso III; 28, inciso II; e 57 da Lei 8.443/92, c/c os arts. 209, 210 e 214, inciso III, alínea "a"; e 267 do Regimento Interno do Tribunal, em:
9.1. considerar revéis Roberto Carlos Nunes; Walber dos Santos Cordeiro; Verônica dos Santos Simões e Tânia Maria dos Santos, com fundamento no § 3º, art. 12, Lei 8.443, de 16 de julho de 1992;
9.2. julgar irregulares as contas de Roberto Carlos Nunes; Walber dos Santos Cordeiro; Verônica dos Santos Simões e Tânia Maria dos Santos; condenando-os ao pagamento das importância a seguir especificadas, fixando-lhes o prazo de 15 (quinze) dias, a contar da notificação, para que comprovem, perante o Tribunal (art. 214, inciso III, alínea "a", do Regimento Interno) , o recolhimento das referidas quantias aos cofres da Fundação Nacional de Saúde, atualizadas monetariamente e acrescidas dos juros de mora, calculados a contar das datas indicadas até o dia do efetivo recolhimento do débito, na forma prevista na legislação em vigor:
	VALOR ORIGINAL (R$) 
	DATA DA OCORRÊNCIA
	DÉBITO/CRÉDITO

	18.540,00
	17/4/2009
	DÉBITO

	1.111,13
	16/9/2009
	DÉBITO

	23.003,44
	30/9/2009
	DÉBITO

	13.000,00
	22/7/2010
	DÉBITO

	36.101,42
	6/6/2012
	DÉBITO

	3.199,57
	17/10/2013
	CRÉDITO

9.3. aplicar, individualmente, aos Srs. Roberto Carlos Nunes e Walber dos Santos Cordeiro, e às Sras. Verônica dos Santos Simões e Tânia Maria dos Santos, a multa prevista no art. 57 da Lei 8.443/1992, no valor de R$ 16.000,00 (dezesseis mil reais) , fixando-lhes o prazo de 15 (quinze) dias, a contar da notificação, para que comprovem, perante o Tribunal, o recolhimento da dívida ao Tesouro Nacional, atualizada monetariamente a contar da data deste Acórdão até o dia o efetivo recolhimento, caso não seja paga no prazo ora fixado, na forma da legislação em vigor;
9.4. autorizar, desde logo, nos termos dos arts. 26 e 28, inciso II, da Lei 8.443/1992:
9.4.1. o pagamento das dívidas em até 36 (trinta e seis) parcelas mensais e consecutivas, se solicitado pelos responsáveis, fixando-se o vencimento da primeira em 15 (quinze) dias, a contar do recebimento da notificação, e o das demais a cada 30 (trinta) dias, devendo incidir sobre cada uma delas os encargos legais devidos, na forma prevista na legislação em vigor, sem prejuízo ao vencimento antecipado do saldo devedor em caso de não comprovação do recolhimento de qualquer parcela, conforme prevê o art. 217, § 2º, do Regimento Interno deste Tribunal;
9.4.2. a cobrança judicial das dívidas, caso não atendida a notificação;
9.5. dar ciência desta deliberação aos responsáveis e ao Procurador-Chefe da Procuradoria da República no Estado da Paraíba, para ajuizamento das ações que entender cabíveis;
9.6. arquivar o presente processo.

Tomada de Contas Especial oriunda da conversão do processo de Representação TC 031.714/2015-3, determinada pelo Acórdão 675/2018  Plenário (peça 33), decorrente de comunicação da Superintendência Estadual da Fundação Nacional de Saúde (Funasa), sobre a não aprovação da prestação de contas final do Convênio EP 1480/2006 (Siafi 569198), firmado com o município de Duas Estradas/PB, tendo por objeto a construção de 33 módulos de melhorias sanitárias, no valor de R$ 90.000,00 (peça 2, p. 1-2).

Segunda Câmara

Município de Duas Estradas - PB.

3. Interessados/Responsáveis:
3.1. Interessado: Fundação Nacional de Saúde (26.989.350/0001-16).
3.2. Responsáveis: Roberto Carlos Nunes (XXX.095.904-XX); Tânia Maria dos Santos (XXX.738.924-XX); Verônica dos Santos Simões (XXX.865.204-XX); Walber dos Santos Cordeiro (XXX.948.894-XX).

13.1. Ministros presentes: Bruno Dantas (Presidente), Augusto Nardes, Aroldo Cedraz (Relator) e Raimundo Carreiro.
13.2. Ministros-Substitutos presentes: Marcos Bemquerer Costa e André Luís de Carvalho.

ACORDAO-COMPLETO-2551806

Acórdão 28/2023 - Segunda Câmara

AROLDO CEDRAZ

Incluo como parte integrante deste Relatório e transcrevo a seguir a instrução de peça 70, com a qual anuiu o corpo diretivo da SecexTCE (peças 71 e 72) :
INTRODUÇÃO 
	Trata-se de Tomada de Contas Especial oriunda da conversão do processo de Representação TC Processo 031.714/2015-3, determinada pelo Acórdão 675/2018-TCU-Plenário (peça 33) , decorrente de comunicação da Superintendência Estadual da Fundação Nacional de Saúde (Funasa) , sobre a não aprovação da prestação de contas final do Convênio EP 1480/2006 (Siafi 569198) , firmado com o município de Duas Estradas/PB, tendo por objeto a construção de 33 módulos de melhorias sanitárias, no valor de R$ 90.000,00 (peça 2, p. 1-2) . 
HISTÓRICO 
A Superintendente Estadual da Fundação Nacional de Saúde (Funasa) , Sra. Ana Cláudia O. N. Vital do Rego, comunicou ao Tribunal a não aprovação de prestação de contas final do Convênio EP 1480/06 (Siafi 569198) , no valor de R$ 90.000,00, firmado com o município de Duas Estradas/PB, em razão dos seguintes fatos (peça 2, p. 1-2) :
a) a empresa executora Construtora Prisma Ltda. (CNPJ: 09.518.570/0001-42) foi relacionada numa lista de empresas consideradas de fachada pela Polícia Federal, no âmbito da Operação Transparência; 
b) o Delegado da Receita Federal do Brasil em João Pessoa/PB declarou como inapta a inscrição no Cadastro Nacional da Pessoa Jurídica da empresa Construtora Prisma Ltda. (CNPJ 09.518.570/0001-42) ; e
c) foram omitidos os extratos da conta corrente especifica na prestação de contas do convênio. 
Na conclusão de seu ofício, a Superintendente Estadual da Fundação Nacional de Saúde solicitou ao Tribunal a adoção de providências para instauração do correspondente processo de tomada de contas especial desta transferência, haja vista que esta Corte havia adotado semelhante procedimento em duas outras oportunidades similares, nas quais foram identificadas empresas fantasmas, em convênios firmados com o município de Duas Estradas/PB, TC Processo 004.146/2015-8, Convênio EP 2902/05 (Siafi 556512) , e TC Processo 004.147/2015-4, Convênio 1131/06 (Siafi 69769) (peça 1, p. 2) .
 Foram anexados à comunicação os seguintes documentos referentes ao Convênio EP 1480/06 (Siafi 569198) :
	1
	Prestação de Contas Final
	peça 2, p. 19-27

	2
	Parecer Financeiro 081/2015/Setor de Prestação de Contas/SUEST/PB 
	peça 5, p. 35-39

	3
	Despacho da Superintendência Estadual pelo não aprovação
	peça 5, p. 40

	4
	Relatório de Visita Técnica e Parecer Técnico
	peça 5, p. 13-17 

	5
	Notificações 180 e 181/2015 do Setor de Prestação de Contas 
	peça 5, p. 42-44

	6
	Extrato da conta investimento
	peça 2, p. 29-48 e peça 3 , p. 1-40 

	7
	Relação do Bens adquiridos
	peça 3, p. 49-50

	8
	Notas Fiscais
	peça 3, p. 51 e peça 19, 33 e 39 

	9
	Cópias de cheque
	peça 3, p. 53 e peça 4, p. 20 e 41

	10
	Empenhos do município
	peça 3, p. 52 e peça 4, p. 20, 21, 24, 34, 35 e 41

	11
	Recibos
	peça 4, p. 1, 21, 36 e 43

	12
	Medições
	peça 4, p. 3-10, 26-30 e peça 5, p. 1-7

	13
	Fotos
	peça 4, p. 11-17

	14
	Guia de Recolhimentos da Previdência Social
	peça 4, p. 37 e 45

	15
	Outros recolhimentos de impostos e taxas
	peça 5, p.4

	16
	Peça inicial do MPF em ação civil pública por ato de improbidade - frustação do caráter competitivo em outros processos licitatórios Convite 14/2006, Tomada de Preços 02/2008 e Convite 22/2008
	peça 5, p. 23-33 

	17
	Ato de Declaratório executivo 29, de 18/8/2011
	peça 5, p. 34

No Parecer Técnico Final Conclusivo 456/2013/Diesp/Suesp/PB, de 04/11/2013, após a realização de visita técnica nas obras, concluiu a Funasa que todos os 33 módulos de melhorias sanitárias haviam sido construídos com percentual de execução de 100% e que havia sido atingido o objetivo social previsto na avença (peça 5, p. 13-17) .
 Em visita técnica ao município de Duas Estradas/PB, para fiscalização de acompanhamento gerencial do convênio CV-1480/06, entre os dias 22 /10/2013, referente à reconstrução de 33 (trinta e três) melhorias sanitárias, e todas localizadas na Zona Rural do município, das quais todas estão concluídos, com o percentual físico e compactuado e objetivo em 100% (cem por cento) , beneficiando desta forma à 33famílias carentes, no combate as doenças e promovendo a saúde de sua população. No entanto estamos encerrando o referido convênio. 
 O Relatório de Visita Técnica (Relatório 3) , no check list de conformidade, registrou que a execução da obra estava em conformidade com o projeto e com o plano de trabalho aprovado, bem como a lista de beneficiários dos módulos de melhorias sanitárias havia sido respeitada (peça 5, p. 15-16) .
O Chefe da Divisão de Engenharia de Saúde Pública da Superintendência Estadual da Fundação Nacional de Saúde (Diesp/Suesp/PB) anuiu com o entendimento expresso no Relatório de Visita Técnica e emitiu parecer favorável com aprovação do convênio, considerando a percentual de execução física de 100% e a consecução do benefício social para as 33 famílias carentes (peça 5, p. 14) .
Não obstante, o Parecer Financeiro 81/2015, de 16/9/2015, a Funasa não aprovou a prestação de contas final do Convênio EP 1480/06 (Siafi 569198) pela não comprovação da boa e regular aplicação de recursos federais, conforme inciso II, § lº do art. 31, da IN/STN-MF 01/97 (peça 5, p. 40) . 
Procedido o exame do processo de Representação, por meio da instrução de peça 30, originária do TC Processo 031.714/2015-3, propôs-se que fosse determinado à Funasa a instauração da tomada de contas especial, com o consequente arquivamento dos autos, proposta acatada pela Unidade.
Em pronunciamento da subunidade (peça 31) , divergiu-se da proposta sugerida pelo auditor, opinando-se pela conversão dos autos em processo de tomada de contas especial e pela desconsideração da personalidade jurídica da Construtora Prisma Ltda. - EPP, propondo-se a citação de seus sócios, solidariamente com o Sr. Roberto Carlos Nunes, prefeito na gestão 2005 a 2012.
Submetido à apreciação do relator, Min. Aroldo Cedraz, prolatou-se o Acórdão 675/2018-TCU-Plenário, que abaixo transcrevemos, juntamente com o voto condutor:
VOTO
Conforme consignado no Relatório precedente, trata-se de requerimento da Superintendência Estadual da Fundação Nacional de Saúde (Funasa) , para a instauração de Tomada de Contas Especial (TCE) , em razão da não aprovação de prestação de contas final do Convênio EP 1480/2006 (Siafi 569198) firmado com o município de Duas Estradas/PB, tendo por objeto a construção de 33 módulos de melhorias sanitárias, no valor original de R$ 90.000,00.
2.	Ao que consta dos autos, em visita técnica às obras, a Funasa concluiu que o objeto do convênio foi integralmente executado, em conformidade com o projeto e com o plano de trabalho aprovado, ao passo que, nos aspectos financeiros, a execução do convênio foi reprovada em face da ausência dos extratos de conta corrente na prestação de contas e pelo fato de a empresa executora Construtora Prisma Ltda. (CNPJ 09.518.570/0001-42) ter sido relacionada numa lista de empresas consideradas de fachada pela Polícia Federal, no âmbito da Operação Transparência, IPL 0411/2009 (Processo 2009.82.00.005562- 2) , citada no Inquérito Civil Público 1.24.000.000611/2010-41 do Ministério Público Federal que fundamentou a Ação Civil Pública por Ato de Improbidade Administrativa (Ação Judicial 000484-11.2013.4.05.8204) , contra o ex-Prefeito Municipal de Duas Estradas/PB, Senhor Roberto Carlos Nunes e outros.
3.	Mediante análise dos autos da Ação Judicial 000484-11.2013.4.05.8204 e em consultas ao sistema Sagres do Tribunal de Contas do Estado da Paraíba (TCE/PB) , ao Portal Transparência e ao Siafi, o auditor da Secex/PB colaciona os elementos descritos no Relatório precedente, os quais sugerem que a referida empresa pode não se enquadrar propriamente como uma empresa fantasma, como aventado inicialmente pela Funasa.
4.	Dessa forma, considerando que a responsabilidade primária pela fiscalização da correta aplicação dos recursos federais transferidos a estados e municípios é da competência do órgão ou da entidade concedente, propõe que seja determinado à Funasa que, configurada a ausência do extrato da conta bancária específica na prestação de contas do Convênio 1480/2006 (Siafi 569198) , firmado com o município de Duas Estradas/PB, instaure, se ainda não fez, o respectivo processo de tomada de contas especial. 
5.	No mérito, divirjo do encaminhamento proposto pelo auditor da Secex/PB, ratificado pelo titular da Unidade Técnica, para anuir integralmente à proposta do Diretor em substituição, o auditor Éric Izáccio de Andrade Campos, pelas razões expostas a seguir.
6.	De fato, como disposto nos votos que fundamentaram os Acórdão 9020/2016-TCU-Segunda Câmara e 516/2015-TCU-2ª Câmara, a instauração de processos de Tomada de Contas Especial sobre a aplicação de recursos federais transferidos a estados e municípios e o início de seus trâmites internos são competências primárias dos gestores do órgão ou da entidade concedente, sob pena de responsabilidade solidária, conforme o art. 8º da Lei 8.443/1992.
7.	É nessa etapa em que devem ser apuradas as responsabilidades pela aplicação dos recursos transferidos, de forma a evitar a duplicidade de esforços e a supressão das responsabilidades de cada instância de controle, o que é de especial relevância ante a possibilidade de saneamento dos autos previamente ao respectivo encaminhamento ao TCU.
8.	No entanto, para outros dois convênios firmados na mesma época entre a Funasa e o município de Duas Estradas/PB, esta Corte decidiu, por meio do Acórdão 292/2013-TCU-Primeira Câmara, conhecer da Representação, para convertê-la em processos apartados de TCE (TC Processo 004.146/2015-8 e do TC Processo 004.147/2015-4) , em face da gravidade dos fatos apontados.
9.	Nesse contexto, tendo em vista as razões apontadas no âmbito do despacho à peça 30, bem como o fato já constatado pela Funasa quanto à ausência dos extratos bancários da conta corrente específica do Convênio EP 1480/2006, o que é de gravidade suficiente para a não comprovação da correta aplicação dos recursos federais transferidos, entendo razoável que, excepcionalmente, este Colegiado conheça o requerimento apresentado como representação, para convertê-la em TCE, nos moldes do Acórdão 292/2013-TCU-Primeira Câmara, a fim de manter a uniformidade das decisões do Tribunal, promovendo as citações cabíveis.
10.	 Acerca da responsabilização daqueles que lesaram o Erário, anuo, também, à proposta de desconsideração da personalidade jurídica da Construtora Prisma Ltda. - EPP por se tratar de empresa de fachada, tornando inócua qualquer tentativa de ressarcimento dos danos ou apenação. A medida permitirá alcançar os sócios que de fato se beneficiaram dos valores pagos, em solidariedade, com o prefeito.
ACÓRDÃO
VISTOS, relatados e discutidos estes autos de Representação com requerimento da Superintendência Estadual da Fundação Nacional de Saúde (Funasa) , para a instauração de Tomada de Contas Especial (TCE) em razão da não aprovação de prestação de contas final do Convênio EP 1480/2006 (Siafi 569198) firmado com o município de Duas Estradas/PB;
ACORDAM os Ministros do Tribunal de Contas da União, reunidos em sessão do Plenário, diante das razões expostas pelo Relator, em:
9.1. conhecer da Representação, satisfeitos os requisitos de admissibilidade previstos nos arts. 235 e 237, inciso IV, do Regimento Interno deste Tribunal, para, no mérito, considerá-la procedente;
9.2. desconsiderar a personalidade jurídica da Construtora Prisma Ltda., com fulcro no art. 298 do Regimento Interno/TCU, c/c o art. 50 da Lei 10.406/2002 (Código Civil) , para que suas sócias de direito, Tânia Maria dos Santos e Verônica dos Santos Simões, e seu sócio de fato, Walber dos Santos Cordeiro, respondam, solidariamente com o ex-Prefeito, pelo dano apontado nos autos;
9.3. converter os autos em Tomada de Contas Especial, com fulcro no art. 47 da Lei 8.443/1992, c/c o art. 252 do Regimento Interno/TCU, e autorizar, com fundamento no art. 12, inciso II, da Lei 8.443/1992, as citações do ex-Prefeito Roberto Carlos Nunes, de Tânia Maria dos Santos, Verônica dos Santos Simões e de Walber dos Santos Cordeiro, para no prazo de 15 (quinze) dias, contados a partir da ciência da citação, apresentarem alegações de defesa ou, solidariamente, recolherem aos cofres do órgão/entidade concedente as quantias a seguir descritas, atualizadas monetariamente e acrescidas de juros de mora, calculados a partir das respectivas datas de ocorrência, até o efetivo recolhimento, abatendo-se, na oportunidade, os valores eventualmente ressarcidos, na forma da legislação em vigor.
	Valores Históricos (R$) 
	Datas de ocorrência

	18.540,00
	17/4/2009

	1.111,13
	16/9/2009

	23.003,44
	30/9/2009

	13.000,00
	22/7/2010

	36.101,42
	6/6/2012

	91.755,99
	
9.4. dar ciência desta decisão à Superintendência Estadual da Funasa na Paraíba e ao Ministro de Estado da Saúde, em obediência ao disposto no art. 198, parágrafo único, do RITCU.
Em cumprimento ao referido acórdão, autuou-se os presentes autos e procedeu-se à citação dos responsáveis, nos seguintes termos:
	Responsável
	Ofício de citação
	Recebimento
	Fonte do endereço

	Roberto Carlos Nunes
	Ofício 743/2018 (peça 41) 
	Peça 45
	Base de dados da Receita Federal (peça 37, p. 1) 

	Walber dos Santos Cordeiro
	Ofício 746/2018 (peça 38) 
	Peça 42
	 Base de dados da Receita Federal (peça 37, p. 2) 

	Verônica dos Santos Simões
	Edital 22/2019 (peça 68) 
	Peça 69
	---

	Tânia Maria dos Santos
	62/2019 (peça 60) 
	Peça 63
	Pesquisa na base de dados do Detran (peça 50) 

Transcorrido o prazo regimental fixado, os responsáveis permaneceram silentes, não apresentando defesa. Operando-se, portanto, os efeitos da revelia, dando-se prosseguimento ao processo, nos termos do art. 12, §3º, da Lei 8.443/1992.
EXAME TÉCNICO
Preliminarmente, cumpre tecer breves considerações sobre a forma como são realizadas as comunicações processuais no TCU. A esse respeito, destacam-se o art. 179, do Regimento Interno do TCU (Resolução 155, de 4/12/2002) e os arts. 3º e 4º, inciso III, § 1º, da Resolução TCU 170, de 30 de junho de 2004, in verbis:
Resolução 155/2002 (Regimento Interno) :
Art. 179. A citação, a audiência ou a notificação, bem como a comunicação de diligência, far se-ão:
I - mediante ciência da parte, efetivada por servidor designado, por meio eletrônico, fac-símile, telegrama ou qualquer outra forma, desde que fique confirmada inequivocamente a entrega da comunicação ao destinatário;
II - mediante carta registrada, com aviso de recebimento que comprove a entrega no endereço do destinatário;
III - por edital publicado no Diário Oficial da União, quando o seu destinatário não for localizado
 (...) 
Resolução TCU 170/2004:
Art. 3º As comunicações serão encaminhadas aos seus destinatários por meio de:
I - correio eletrônico, fac-símile ou telegrama;
II - servidor designado;
III - carta registrada, com aviso de recebimento;
IV - edital publicado no Diário Oficial da União, quando o seu destinatário não for localizado, nas hipóteses em que seja necessário o exercício de defesa".
 (...) 
Art. 4º. Consideram-se entregues as comunicações:
I - efetivadas conforme disposto nos incisos I e II do artigo anterior, mediante confirmação da ciência do destinatário;
II - realizadas na forma prevista no inciso III do artigo anterior, com o retorno do aviso de recebimento, entregue comprovadamente no endereço do destinatário;
III - na data de publicação do edital no Diário Oficial da União, quando realizadas na forma prevista no inciso IV do artigo anterior.
§ 1º O endereço do destinatário deverá ser previamente confirmado mediante consulta aos sistemas disponíveis ao Tribunal ou a outros meios de informação, a qual deverá ser juntada ao respectivo processo.
Portanto, a validade da citação via postal não depende de que o aviso de recebimento seja assinado pelo próprio destinatário da comunicação, o que dispensa, no caso em tela, a entrega do AR em "mãos próprias". A exigência da norma é no sentido de o Tribunal verificar se a correspondência foi entregue no endereço correto, residindo aqui a necessidade de certeza inequívoca. 
Não é outra a orientação da jurisprudência do TCU, conforme se verifica nos julgados a seguir transcritos:
São válidas as comunicações processuais entregues, mediante carta registrada, no endereço correto do responsável, não havendo necessidade de que o recebimento seja feito por ele próprio (Acórdão 3648/2013-TCU-Segunda Câmara, Relator Ministro José Jorge) ;
É prescindível a entrega pessoal das comunicações pelo TCU, razão pela qual não há necessidade de que o aviso de recebimento seja assinado pelo próprio destinatário. Entregando se a correspondência no endereço correto do destinatário, presume-se o recebimento da citação. (Acórdão 1019/2008-TCU-Plenário, Relator Ministro Benjamin Zymler) ;
As comunicações do TCU, inclusive as citações, deverão ser realizadas mediante Aviso de Recebimento - AR, via Empresa Brasileira de Correios e Telégrafos, bastando para sua validade que se demonstre que a correspondência foi entregue no endereço correto. (Acórdão 1526/2007-TCU-Plenário, Relator Ministro Aroldo Cedraz) .
A validade do critério de comunicação processual do TCU foi referendada pelo Supremo Tribunal Federal, nos termos do julgamento do MS-AgR 25.816/DF, por meio do qual se afirmou a desnecessidade da ciência pessoal do interessado, entendendo-se suficiente a comprovação da entrega do "AR" no endereço do destinatário:
EMENTA: AGRAVO REGIMENTAL. MANDADO DE SEGURANÇA. DESNECESSIDADE DE INTIMAÇÃO PESSOAL DAS DECISÕES DO TRIBUNAL DE CONTAS DA UNIÃO. ART. 179 DO REGIMENTO INTERNO DO TCU. INTIMAÇÃO DO ATO IMPUGNADO POR CARTA REGISTRADA, INICIADO O PRAZO DO ART. 18 DA LEI nº 1.533/51 DA DATA CONSTANTE DO AVISO DE RECEBIMENTO. DECADÊNCIA RECONHECIDA. AGRAVO IMPROVIDO.
O envio de carta registrada com aviso de recebimento está expressamente enumerado entre os meios de comunicação de que dispõe o Tribunal de Contas da União para proceder às suas intimações.
O inciso II do art. 179 do Regimento Interno do TCU é claro ao exigir apenas a comprovação da entrega no endereço do destinatário, bastando o aviso de recebimento simples.
No caso em apreço as citações são válidas. Os responsáveis Roberto Carlos Nunes e Walber dos Santos Cordeiro foram citados em seus endereços constantes da base de dados da Receita Federal, conforme item 12. Já a Sra. Tânia Maria dos Santos, foi citada no endereço constante da base de dados do Detran (peça 50) , ante o insucesso das tentativas de citá-la no endereço constante da base de dados da Receita Federal (peças 40, 44 e 49) e dos Correios (peças 53, 55, 57, 61 e 67) . Quanto à Sra. Verônica dos Santos Simões, sua citação por meio de edital (peças 68 e 69) , foi precedida das tentativas de citá-la nos endereços constantes da base de dados da Receita Federal (peças 37, p. 4, 39, 43) e do Registro Nacional de Carteiras de Habilitação - RENACH (peças 51, 54, 56, 62 e 66) , todavia sem êxito. 
Quanto ao mérito, nos processos do TCU, a revelia não conduz à presunção de que seriam verdadeiras todas as imputações levantadas contra os responsáveis, diferentemente do que ocorre no processo civil, em que a revelia do réu opera a presunção da verdade dos fatos narrados pelo autor. Dessa forma, a avaliação da responsabilidade dos agentes não pode prescindir da prova existente no processo ou para ele carreada. 
Ao não apresentar suas defesas, os responsáveis deixaram de produzir prova quanto à regularidade da aplicação dos recursos do convênio, em afronta às normas que impõem aos jurisdicionados a obrigação legal de, sempre que demandados pelos órgãos de controle, apresentarem os documentos que demonstrem a correta utilização das verbas públicas, a exemplo do contido no art. 93 do Decreto-Lei 200/67: "Quem quer que utilize dinheiros públicos terá de justificar seu bom e regular emprego na conformidade das leis, regulamentos e normas emanadas das autoridades administrativas competentes." 
Considerando o princípio da verdade real que rege a atuação desta Corte, ainda que as alegações de defesa não tenham sido apresentadas pelo responsável, a revelia não afasta a obrigatoriedade da análise dos elementos probatórios disponíveis nos autos, conforme reiterados acórdãos do Tribunal (Acórdão 163/2015-TCU-Segunda Câmara, Rel.  Min. Subst. André de Carvalho; 2.685/2015 - 2ª Câmara, Rel. Min. Raimundo Carreiro; 2.801/2015 - 1ª Câmara, Rel. Min. Walton Alencar Rodrigues; 4.340/2015 - 1ª Câmara, Rel. Min. Subst. Weder de Oliveira e 5.537/2015 - 1ª Câmara, Rel. Min. Subst. Weder de Oliveira) . Assim, procurou-se buscar, em manifestações do responsável na fase interna desta Tomada de Contas Especial, se havia argumentos que pudessem ser aproveitados em seu favor.	
Reexaminando os autos não encontramos manifestação dos responsáveis. Assim, não há nenhum outro argumento nos autos que possa vir a ser analisado e posteriormente utilizado para afastar as irregularidades apontadas. 
Vale ressaltar que a pretensão punitiva do TCU, conforme Acórdão 1441/2016-TCU-Plenário, que uniformizou a jurisprudência acerca dessa questão, subordina-se ao prazo geral de prescrição indicado no art. 205 do Código Civil, que é de 10 anos, contado da data de ocorrência da irregularidade sancionada, nos termos do art. 189 do Código Civil, sendo este prazo interrompido pelo ato que ordenar a citação, a audiência ou a oitiva do responsável. No caso em exame, os pagamentos realizados à Construtora Prisma Ltda. foram realizados entre 17/4/2009 e 6/6/2012, conforme peça 2, p. 24. Tendo sido o ato de ordenação da citação expedido em 28/3/2018 (data do Acórdão 645/2018-TCU-Plenário, peça 33) , não houve o decurso de prazo superior a 10 anos. Portanto, não ocorreu a prescrição da pretensão punitiva.
Em se tratando de processo em que as partes interessadas não se manifestaram acerca das irregularidades imputadas, não há elementos para que se possa efetivamente aferir e reconhecer a ocorrência de boa-fé na conduta dos responsáveis ou de quaisquer outros excludentes de culpabilidade, podendo o Tribunal, desde logo, proferir o julgamento de mérito pela irregularidade das contas, nos termos dos §§ 2º e 6º do art. 202 do Regimento Interno do TCU. (Acórdão 133/2015-TCU-Primeira Câmara, Rel. Min. Bruno Dantas; 2.455/2015 - 1ª Câmara, Rel. Min. Bruno Dantas; 3.604/2015 - 1ª Câmara, Rel. Min. Bruno Dantas; 5.070/2015 - 2ª Câmara, Rel. Min. Subst. André de Carvalho e 2.424/2015 - Plenário, Rel. Min. Benjamin Zymler) .
Dessa forma, o Srs. Roberto Carlos Nunes (CPF XXX.095.904-XX) , Prefeito na gestão 2005 a 2012, Walber dos Santos Cordeiro (CPF: XXX.948.894-XX) , Verônica dos Santos Simões (CPF: XXX.865.204-XX) e Tânia Maria dos Santos (CPF: XXX.738.924-XX) devem ser considerados revéis, nos termos do art. 12, §3º, da Lei 8.443/1992.
CONCLUSÃO
Em face da análise promovida, conclui-se que as condutas dos responsáveis causaram danos ao erário, em função da não comprovação da boa e regular aplicação de recursos federais do Convênio EP 1480/2006 (Siafi 569198) , firmado entre a Fundação Nacional de Saúde e o município de Duas Estradas/PB para a construção de 33 módulos de melhorias sanitárias, uma vez que não restou comprovado o nexo causal entre a execução financeira da despesa e a execução da obra, em razão de a obra não ter sido executada pela beneficiária do pagamento, empresa de fachada. 
Com efeito, em função da revelia dos responsáveis, não foi possível sanear as irregularidades a eles atribuídas, tampouco elidir o débito a eles imputados. Ademais, inexistem nos autos elementos que demonstrem a boa-fé dos responsáveis ou a ocorrência de outros excludentes de ilicitude, punibilidade ou culpabilidade. Desse modo, suas contas devem, desde logo, ser julgadas irregulares, nos termos do art. 202, § 6º, do Regimento Interno do TCU, procedendo-se às suas condenações em débito, aplicando-lhes, ainda, a multa prevista no art. 57 da Lei 8.443/1992, em razão da não ocorrência da prescrição da pretensão punitiva, conforme tratado no item 23.
PROPOSTA DE ENCAMINHAMENTO
Diante do exposto, submetem-se os autos à consideração superior, propondo-se a adoção das seguintes medidas:
a)	considerar revéis os Srs. Roberto Carlos Nunes (CPF XXX.095.904-XX) , Prefeito na gestão 2005 a 2012, Walber dos Santos Cordeiro (CPF: XXX.948.894-XX) , sócio de fato da Construtora Prisma Ltda. (CNPJ: 09.518.570/0001-42) , Verônica dos Santos Simões (CPF: XXX.865.204-XX) e Tânia Maria dos Santos (CPF: XXX.738.924-XX) , sócias de direito da Construtora Prisma Ltda. (CNPJ: 09.518.570/0001-42) , com fundamento no § 3º, art. 12, Lei 8.443, de 16 de julho de 1992;
b) 	com fundamento nos arts. 1º, inciso I, 16, inciso III, alínea "c", da Lei 8.443/1992 c/c os arts. 19 e 23, inciso III, da mesma Lei, e com arts. 1º, inciso I; 209, inciso III; 210 e 214, inciso III, do Regimento Interno, que sejam julgadas irregulares as contas dos Srs. Roberto Carlos Nunes (CPF XXX.095.904-XX) , Prefeito na gestão 2005 a 2012, Walber dos Santos Cordeiro (CPF: XXX.948.894-XX) , sócio de fato da Construtora Prisma Ltda. (CNPJ: 09.518.570/0001-42) , Verônica dos Santos Simões (CPF: XXX.865.204-XX) e Tânia Maria dos Santos (CPF: XXX.738.924-XX) , sócias de direito da Construtora Prisma Ltda. (CNPJ: 09.518.570/0001-42) , e condená-los solidariamente ao pagamento das quantias a seguir especificadas, com a fixação do prazo de quinze dias, a contar da notificação, para comprovarem, perante o Tribunal (art. 214, inciso III, alínea "a", do Regimento Interno) , o recolhimento da dívida aos cofres da Fundação Nacional de Saúde, atualizada monetariamente e acrescida dos juros de mora, calculados a partir das datas discriminadas, até a data do recolhimento, na forma prevista na legislação em vigor:	
	VALOR ORIGINAL (R$) 
	DATA DA OCORRÊNCIA

	18.540,00
	17/4/2009

	1.111,13
	16/9/2009

	23.003,44
	30/9/2009

	13.000,00
	22/7/2010

	36.101,42
	6/6/2012

c) 	aplicar individualmente aos Srs. Roberto Carlos Nunes (CPF XXX.095.904-XX) , Prefeito na gestão 2005 a 2012, Walber dos Santos Cordeiro (CPF: XXX.948.894-XX) , sócio de fato da Construtora Prisma Ltda. (CNPJ: 09.518.570/0001-42) , Verônica dos Santos Simões (CPF: XXX.865.204-XX) e Tânia Maria dos Santos (CPF: XXX.738.924-XX) , sócias de direito da Construtora Prisma Ltda. (CNPJ: 09.518.570/0001-42) , a multa prevista no art. 57 da Lei 8.443/92 c/c o art. 267 do RI/TCU, fixando-lhes o prazo de quinze dias, a contar da notificação, para que comprovem, perante o Tribunal (art. 214, III, a, do Regimento Interno do TCU) , o recolhimento da dívida aos cofres do Tesouro Nacional, atualizada monetariamente desde a data do acórdão que vier a ser proferido por este Tribunal até a do efetivo recolhimento, se pagas após o vencimento, na forma da legislação em vigor;
d) 	autorizar, desde logo, nos termos do art. 28, inciso II, da Lei 8.443/1992, a cobrança judicial da dívida caso não atendida a notificação;
e)	autorizar também, desde logo, se requerido, com fundamento no art. 28, inciso I, da Lei 8.443, de 1992 c/c o art. 217, §§ 1º e 2º do Regimento Interno, o parcelamento da dívida em até 36 parcelas, incidindo sobre cada parcela, corrigida monetariamente, os correspondentes acréscimos legais fixando-lhes o prazo de quinze dias, a contar do recebimento da notificação, para comprovarem perante o Tribunal o recolhimento da primeira parcela, e de trinta dias, a contar da parcela anterior, para comprovarem os recolhimentos das demais parcelas, devendo incidir sobre cada valor mensal, atualizado monetariamente, os juros de mora devidos, no caso do débito, na forma prevista na legislação em vigor, alertando os responsáveis que a falta de comprovação do recolhimento de qualquer parcela importará no vencimento antecipado do saldo devedor, nos termos do § 2º do art. 217 do Regimento Interno deste Tribunal;
f)	enviar cópia do Acórdão que vier a ser proferido à Fundação Nacional de Saúde, aos responsáveis e ao Município de Duas Estradas/PB, para ciência, informando-lhes que a deliberação, acompanhada do Relatório e Voto que a fundamentarem, estará disponível para consulta no endereço www.tcu.gov.br/acordaos, além de esclarecer que, caso requerido, o TCU poderá fornecer sem custos as correspondentes cópias, de forma impressa; e
g)	encaminhar cópia da deliberação, bem como do relatório e do voto que a fundamentarem, ao Procurador-Chefe da Procuradoria da República no Estado da Paraíba, nos termos do § 3º do art. 16 da Lei 8.443/1992 c/c o § 7º do art. 209 do Regimento Interno do TCU, para adoção das medidas que entender cabíveis.
2.	Em sua cota de participação, o Ministério Público junto ao Tribunal, no Parecer de peça 73, entendeu necessária "a renovação da citação editalícia da sra. Verônica dos Santos Simões, sócia de direito da Construtora Prisma Ltda." com vistas a sanar equívoco observado no edital publicado às peças 68 e 69.
3.	Por assistir razão ao Parquet, nova citação foi determinada (peça 74) e, não tendo havido resposta da responsável, a SecexTCE ratificou a proposta de encaminhamento constante da peça 70, no que foi acompanhada pelo MP/TCU (peça 80) , que destacou, entretanto, "que o saldo do convênio (R$ 3.199,57) foi restituído em 17/10/2013, conforme extrato bancário e Guia de Recolhimento da União acostados aos autos (peça 5, p.12 e p. 35) , cabendo, pois, o abatimento dessa quantia por ocasião da execução da dívida, nos termos da Súmula TCU 128".
É o Relatório.

não há.

Procurador Júlio Marcelo de Oliveira.

TOMADA DE CONTAS ESPECIAL ORIUNDA DA CONVERSÃO DO PROCESSO DE REPRESENTAÇÃO. NÃO APROVAÇÃO DA PRESTAÇÃO DE CONTAS FINAL DE CONVÊNIO FIRMADO ENTRE A FUNASA E O MUNICÍPIO DE DUAS ESTRADAS/PB. CITAÇÃO. REVELIA. IRREGULARIDADE DAS CONTAS. DÉBITO E MULTA. CIÊNCIA. ARQUIVAMENTO.

TOMADA DE CONTAS ESPECIAL (TCE)

Secretaria de Controle Externo de Tomada de Contas Especial (SecexTCE).

Conforme consignado no Relatório precedente, esta tomada de contas especial, oriunda da conversão do processo de Representação TC Processo 031.714/2015-3, determinada pelo Acórdão 675/2018-TCU-Plenário, versa sobre a não aprovação da prestação de contas final do Convênio EP 1480/2006, firmado entre a Fundação Nacional de Saúde (Funasa) e o município de Duas Estradas/PB, cujo objeto era a construção de 33 módulos de melhorias sanitárias, no valor de R$ 90.000,00 (peça 2, p. 1-2) .
2.	No âmbito deste Tribunal, após exame da documentação trazida aos autos, foram realizadas regularmente as citações dos responsáveis Roberto Carlos Nunes, Walber dos Santos Cordeiro, Tânia Maria dos Santos e Verônica dos Santos Simões, em razão da "não comprovação da boa e regular aplicação de recursos federais do Convênio EP 1480/2006 (Siafi 569198) , firmado entre a Fundação Nacional de Saúde e o município de Duas Estradas/PB para a construção de 33 módulos de melhorias sanitárias, uma vez que não resta comprovado o nexo causal entre a execução financeira da despesa e a execução da obra, em razão de a obra não ter sido executada pela beneficiária do pagamento, empresa de fachada".
3.	Transcorrido o prazo regimental fixado e mantendo-se inertes os responsáveis citados, resta considerá-los revéis e dar prosseguimento ao processo, nos termos do art. 12, § 3º, da Lei 8.443/1992.
4.	Ressalte-se, que, em relação à proposta de condenação em débito, lançada pela SecexTCE (peça 70) , o Ministério Público junto ao Tribunal ressalvou "que o saldo do convênio (R$ 3.199,57) foi restituído em 17/10/2013, conforme extrato bancário e Guia de Recolhimento da União acostados aos autos (peça 5, p.12 e p. 35) , cabendo, pois, o abatimento dessa quantia por ocasião da execução da dívida, nos termos da Súmula TCU 128".
5. 	Inexistindo elementos que demonstrem a boa-fé ou de outros excludentes de culpabilidade nas condutas dos responsáveis, não há outro encaminhamento a ser dado ao presente processo que não o julgamento pela irregularidade de suas contas especiais, condenando-os pelo débito apurado, além de aplicar-lhes, individualmente, a multa prevista no art. 57 da Lei 8.443/1992, cujo valor, em face do montante atualizado do débito, fixo em R$ 16.000,00 (dezesseis mil reais) .
6.	Com fundamento no art. 16, § 3º, da Lei 8.442/92, deve ser remetida cópia dos autos ao Procurador-Chefe da Procuradoria da República nos Estado da Paraíba, para as providências que entender cabíveis.
Ante o exposto, ao acolher a proposta de encaminhamento da unidade técnica, com o ajuste sugerido pelo Ministério Público, incorporo seus fundamentos às minhas razões de decidir e VOTO no sentido de que o Tribunal adote a deliberação que ora submeto à apreciação deste Colegiado.
TCU, Sala das Sessões Ministro Luciano Brandão Alves de Souza, em 23 de fevereiro de 2021.
AROLDO CEDRAZ 
Relator